臺灣高等法院刑事判決
110年度交上易字第286號
上  訴  人  臺灣士林地方檢察署檢察官
被      告  黃萬年


選任辯護人  蔣宗翰律師
上列上訴人因過失傷害案件，不服臺灣士林地方法院110年度交
易字第85號，中華民國110年9月8日第一審判決（起訴案號：臺
灣士林地方檢察署110年度偵字第6633號），提起上訴，本院判
決如下：
    主  文
原判決撤銷。
黃萬年犯過失傷害罪，處有期徒刑參月，如易科罰金，以新臺幣
壹仟元折算壹日。
    事  實
一、黃萬年於民國109 年8 月19日10時48分許，駕駛車牌號碼00
     0-0000號自用小貨車，沿臺北市士林區前港街（幹線道）
    由 西往東方向行駛，行經前港街與後港街之交岔路口，欲
    直行 通過該路口時，本應注意車輛行經無號誌路口應減速
    慢行， 作隨時停車之準備，而依當時情形，並無不能注意
    之情事， 竟疏未注意及此，貿然直行，適有黃萬能騎乘車
    牌號碼000- 000 號普通重型機車，沿臺北市士林區後港街
    （路口設置「 停」字標誌，支線道）由北往南方向行駛經
    上開交岔路口， 亦疏未注意機車行至設有「停」標字之無
    號誌交岔路口，車 輛至此必須停車再開，且支線道車應暫
    停讓幹線道車先行， 即貿然直行穿越該路口，雙方煞閃不
    及，致黃萬年所駕駛小 貨車左前車頭撞及黃萬能之機車右
    側車身，黃萬能因而人車 倒地，並受有右肩挫傷、右胸挫
    傷、左上下肢多處擦挫傷等傷害。
二、案經黃萬能訴由臺北市政府警察局士林分局報請臺灣士林地
    方檢察署檢察官偵查起訴。 
    理  由
一、證據能力
㈠、按被告以外之人於審判外之言詞或書面陳述，除法律有規定 
    者外，不得作為證據；又被告以外之人於審判外之陳述，雖
     不符合刑事訴訟法第159 條之1 至第159 條之4 之規定，
    而 經當事人於審判程序同意作為證據，法院審酌該言詞陳
    述或 書面陳述作成時之情況，認為適當者，亦得為證據，
    而當事 人、代理人或辯護人於法院調查證據時，知有上開
    不得為證 據之情形，而未於言詞辯論終結前聲明異議者，
    視為有前項 之同意，刑事訴訟法第159 條第1 項及第159 
    條之5 分別定 有明文。本判決後述所引之各項證據，其屬
    傳聞證據之部分 ，經本院於審判期日提示，並告以要旨後
    ，檢察官、被告黃萬年及其辯護人均未於言詞辯論終結前，
    就證據能力部分有所異議，本院復查無該等證據有違背法定
    程序取得或顯不可信之情狀，依刑事訴訟法第159條之5第2
    項之規定，有證據能力。
㈡、本件認定事實所引用之非供述證據，與本案具有關連性，且
    無證據證明係公務員違背法定程式所取得，依刑事訴訟法第
    158條之4反面解釋，當有證據能力，且於本院審理時，提示
    並告以要旨，使檢察官、被告及其辯護人充分表示意見，被
    告於訴訟上之防禦權已受保障，自得為證據使用。　
二、經查：
㈠、上揭事實，業據被告於原審及本院審理時坦承不諱（見原審1
    10交易85卷第30頁，本院卷第305頁），核與證人即告訴人
    黃萬能於警詢時、證人即告訴代理人黃心怡於警詢及偵查中
    證述之情節（見偵卷第17至20、61、119頁）大致相符，並
    有臺北市政府警察局士林分局交通分隊道路交通事故現場圖
    、調查報告表㈠及㈡各1 紙、補充資料表、現場暨車損照片18
    張、路口監視器光碟1 片、上開錄影畫面擷取照片31張、原
    審勘驗筆錄暨畫面擷取照片、新光吳火獅紀念醫院（下稱新
    光醫院）109年8月19日乙種診斷證明書在卷可佐（見偵卷第
    47、57、59、65至67、73至77、85至109頁，原審110交易85
    卷第27至30、37至46頁，光碟另置於偵卷光碟片存放袋），
    被告上開任意性自白與事證相符，堪以採憑。足認被告所駕
    駛之前開自用小貨車，確有於上揭時、地，與告訴人所騎乘
    之上開普通重型機車發生碰撞，告訴人因而受有上揭傷害甚
    明。
㈡、按汽車行經設有彎道、坡路、狹路、狹橋、隧道、學校、醫
    院標誌之路段、道路施工路段、泥濘或積水道路、無號誌之
    交岔路口及其他人車擁擠處所，或因雨霧致視線不清或道路
    發生臨時障礙，均應減速慢行，作隨時停車之準備；行至無
    號誌或號誌故障而無交通指揮人員指揮之交岔路口，支線道
    車應暫停讓幹線道車先行，道路交通安全規則第93條第第1
    項第2款、第102條第1項第2款前段分別定有明文。又依道路
    交通標誌標線號誌設置規則第58條之規定，停車再開標誌，
    用以告示車輛駕駛人必須停車觀察，認為安全時，方得再開
    ，設於交岔道路次要道路口。本件被告與告訴人分別領有自
    用小客車、普通機型機車駕駛執行，此據被告供述、證人即
    告訴人證述綦詳（見偵卷第61、63頁），並有道路交通事故
    調查報告表㈡在卷可按（見偵卷第67頁），是其等對於上開
    道路交通安全規則、道路交通標誌標線號誌設置規則自應知
    之甚詳，並應於駕駛前揭自用小貨車、機車行駛於道路時，
    遵守上開道路交通安全規則及道路交通標誌標線號誌設置規
    則。而觀諸前揭道路交通事故調查報告表、事故現場圖及現
    場照片顯示，本件車禍發生地點即臺北市○○區○○街○○○街○○○
    號誌之交岔路口，被告沿前港街西往東行駛，告訴人沿後港
    街北往南行駛，且告訴人之行向設有「停」標誌，是告訴人
    行駛之後港街北往南即屬支線道，被告行駛之前港街西往東
    為幹線道。再依案發現場監視器影像暨擷取照片、兩車碰撞
    位置，被告、告訴人分別駕駛前開自用小貨車、普通重型機
    車行經該路口，告訴人本應注意應禮讓幹線道之被告車輛先
    行，而被告亦應注意減速慢行並作隨時停車之準備，而依當
    時天氣晴、日間自然光線、柏油路面乾燥無缺陷、無障礙物
    、視距良好，客觀上並無不能注意之情事，告訴人竟疏未注
    意禮讓幹線道之被告駕駛車輛先行，即貿然行駛路口，被告
    亦亦疏未減速慢行，見狀閃避不及，被告所駕駛之上開自用
    小貨車前車頭碰撞告訴人所騎乘之前揭重型機車右側車身，
    告訴人人車倒地，肇致本件車禍事故之發生，足認被告、告
    訴人就本件車禍事故之發生，均有過失，且告訴人之過失行
    為係肇事主因、被告之過失行為係肇事次因，本案經送臺北
    市車輛行車事故鑑定會鑑定後，亦同上認定，有該會鑑定意
    見書附卷可參（見偵卷第33至37頁）。是被告、告訴人就本
    件車禍事故之發生，同有過失一節，應堪認定。至於告訴人
    就本件車禍事故之發生雖亦有過失，惟刑事責任之認定，並
    不因告訴人與有過失，而得免除被告之過失責任，告訴人與
    有過失之情節輕重，僅係酌定雙方民事上損害賠償責任之依
    據，並不影響被告所犯刑事責任之罪責，附此敘明。
㈢、綜上所述，本件事證明確，被告犯行，堪以認定，應依法論
    科。 　
三、論罪
㈠、核被告所為，係犯刑法第284條前段之過失傷害罪。
㈡、被告於肇事後，於有偵查犯罪權限之公務員知悉肇事者姓名 
    前，即向據報前往處理之警員當場承認其為肇事人，此有臺
     北市政府道路交通事故肇事人自首情形紀錄表在卷可參（
    見偵卷第71頁），且被告嗣後進而接受裁判，堪認被告對於
    未發覺之罪自首而受裁判，故依刑法第62條前段之規定，減
    輕其刑。
四、撤銷改判理由及量刑
㈠、原審以被告所犯事證明確，予以論罪科刑，固非無見。惟查
    ，告訴人所罹右側腦出血（腦中風）合併左側肢體偏離、急
    性膽囊炎、左膝關節炎合併積液、左肩滑液囊炎與五十肩等
    病症，並非被告上開過失行為所肇致（詳如後述），原審未
    予詳察，逕認此部分與被告上開過失行為具有因果關係，容
    有未當。
㈡、檢察官提起上訴，上訴理由謂以：被告過失行為，違反義務
    程度甚大，且肇致告訴人傷害甚鉅，原審量刑過輕；且告訴
    人所受之傷害已達重傷害程度，應論以刑法法第284條後段
    之過失致重傷罪，原審僅論以過失傷害，似有違誤等語。本
    院查：　　　　　
　⒈被告就本件車禍之發生，固有行經無號誌路口，疏未注意減
    速慢行之過失行為，惟告訴人沿支線道行駛，行經該路口時
    ，未禮讓幹線道先行，即貿然直行穿越該路口，亦有過失，
    且為本件車禍肇事主因，被告前開過失為肇事次因，業經認
    定如前。況被告於原審及本院審理時均坦承犯行，且其與告
    訴人亦未能達成和解，而原審量處被告有期徒刑4 月，並諭
    知以新臺幣1 千元折算1 日，於該罪法定刑度最高為6 月以
    下有期徒刑，另得選科拘役或罰金之刑整體觀之，顯然已斟
    酌上述被告未與告訴人達成和解、過失程度之情節，檢察官
    以被告過失行為，違反義務程度大，原審量刑過輕為由，提
    起上訴，為無理由。
　⒉次按稱重傷者，謂左列傷害：一、毀敗或嚴重減損一目或二 
    目之視能。二、毀敗或嚴重減損一耳或二耳之聽能。三、毀
     敗或嚴重減損語能、味能或嗅能。四、毀敗或嚴重減損一
    肢 以上之機能。五、毀敗或嚴重減損生殖之機能。六、其
    他於 身體或健康，有重大不治或難治之傷害，刑法第10條
    第3 項 定有明文。本件告訴人於本件車禍事故發生後，旋
    至新光吳火獅紀念醫院急診就醫，經醫師診斷後，雖認其受
    有右肩挫傷、右胸挫傷、左上下肢多處擦挫傷等傷害，惟該
    等傷勢並非重大不治或難治之傷害，尚與刑法所規定重傷害
    之構成要件有別。至於告訴人所罹之右側腦出血（腦中風）
    合併左側肢體偏離、急性膽囊炎、左膝關節炎合併積液、左
    肩滑液囊炎與五十肩等病症，並非被告本件過失行為所肇致
    （詳如後述），檢察官據此提起上訴，容有誤會。
㈢、綜上所述，檢察官提起上訴雖無理由，然原判決既有上開可
    議之處，自屬無可維持，應由本院撤銷改判。
㈣、爰審酌被告駕駛自小貨車上路，本應小心謹慎以維自身及其 
    他用路人之安全，竟疏未注意，未減速即貿然駛入該無號誌
     路口，致生本案車禍事故，使告訴人受有前述之傷害，所
    為 實屬不該；惟念其終知坦承犯行，態度尚可，在此之前
    並無
    犯罪紀錄，有本院被告前案紀錄表在卷可按（見本院卷第33
    頁），素行良好，併參酌被告為肇事次因之過失程度、告訴
    人所受傷勢，被告自承大學肄業、家庭經濟狀況勉持、職業
    為運貨司機（見偵卷第7頁），暨迄今仍未與告訴人和解或
    取得告訴人諒解等一切情狀，量處如主文第2項所示之刑，
    並諭知易科罰金之折算標準。
五、不另為無罪之諭知
㈠、公訴意旨略以：被告上開過失行為，同時致告訴人受有右側
    腦出血（腦中風）合併左側肢體偏癱（起訴書誤載為「偏離
    」，應予更正）、急性膽囊炎、左膝關合併積液、左肩滑液
    囊炎與五十肩等傷害，認此部分亦涉犯刑法第284條前段之
    過失傷害罪嫌等語。
㈡、惟按刑法上之過失，係行為人對於構成要件之事實，按其情
    節，應注意並能注意而不注意而言，且其過失行為與結果間
    ，在客觀上有相當因果關係始得成立。又所謂相當因果關係
    ，係指依經驗法則，綜合行為當時所存在之一切事實，為客
    觀之事後審查，認為在一般情形下，在此環境、有此行為之
    同一條件，均可發生同一之結果者，則該條件即為發生結果
    之相當條件，行為與結果間即有相當之因果關係；反之，若
    在一般情形下，有此一條件存在，而依客觀之審查，認為不
    必皆發生此結果者，則該條件與結果並不相當，不過為偶然
    之事實而已，其行為與結果間即無相當因果關係（最高法院
    76年台上字第192號判例參照）。
㈢、經查：　　
　⒈被告於上揭時、地，有上述過失行為，致告訴人受有前揭傷
    害之事實，已如前述。告訴人於上述車禍發生後之同日上午
    11時3分許至新光醫院急診就醫，經醫師診治，認其受有前
    述之右肩挫傷、右胸挫傷、左上下肢多處擦挫傷，於同日12
    時45分許於急診出院；於同日下午14時40分許再至該院急診
    ，並轉入加護病房，於同年8月27日轉入普通病房，因急性
    膽囊性於同年9月2日行腹腔鏡膽囊切除術後轉入加護病房，
    於同年9月3日轉入普通病房，於同年10月3日出院，經該院
    醫師診治，認其患有右側腦出血合併左側偏癱、急性膽囊炎
    、左膝關節炎合併積液、左肩滑液囊炎與五十肩等病症，有
    該院109年8月19日、同年9月30日乙種診斷證明書在卷可稽
    （見偵卷第43、47頁）。而告訴人復腦中風併左側肢體偏癱
    ，於109年12月22日至臺北榮民總醫院復健科就診，同年月2
    9日至長庚醫療財團法人基隆長庚紀念醫院（下稱基隆長庚
    醫院）住院，接受藥物及復健治療，於110年1月23日出院等
    情，亦有臺北榮民總醫院109年12月22日診斷證明書、基隆
    長庚醫院110年1月22日診斷證明書附卷足佐（見偵卷第39、
    41頁）。
  ⒉檢察官起訴雖認告訴人所患前述右側腦出血合併左側偏癱、
    急性膽囊炎、左膝關節炎合併積液、左肩滑液囊炎與五十肩
    等病症，係因前述被告過失行為所致等語。本院查：
　⑴、依現場監視器影像光碟暨擷取照片顯示，告訴人所騎乘之
      機車與被告駕駛之自用小貨車碰撞後，告訴人先倒臥在地
      上，復因撞擊力道而向右翻身，身體呈微弓、雙腳膝蓋及
      手肘著地，頭部亦向下觸地，旋即翻身平躺在馬路上，過
      程約6秒，有原審勘驗筆錄暨擷取照片足佐（見原審110交
      易85卷第29、39至41頁），固可認告訴人於車禍發時，其
      雙腳膝蓋、頭部有觸地之情事。惟依卷附新光醫院提供之
      告訴人病歷摘要顯示，告訴人於同日上午11時3分許至新
      光醫院急診後，經醫師以物理檢查結果顯示，告訴人頭部
      並無壓痛點抑或血腫之情形（見本院卷第151頁之住院治
      療經過記載：“Physical examination showed no head t
      enderness nor hematoma“），且依告訴人主訴右胸輕微
      壓痛及右肩輕微壓痛，並未訴及其腹部、左肩或左膝關節
      有何不適或疼痛、擦挫傷等情形，則告訴人所患前述右側
      腦出血合併左側偏癱、急性膽囊炎、左膝關節炎合併積液
      、左肩滑液囊炎與五十肩等病症，是否確係因本件車禍所
      致，即非無疑。　
  ⑵、且經本院函詢新光醫院結果，除前述右肩及右胸挫傷、左
      上肢多處擦挫傷與本件車禍事故有關外，告訴人所罹之右
      側腦出血合併左側偏癱、急性膽囊炎、左膝關節炎合併積
      液、左肩滑液囊炎與五十肩等，可能與本件車禍事故無關
      ，有該院111年5月10日新醫醫字第1110000338號函檢附病
      歷資料、醫療查詢回復紀錄在卷可憑（見本院卷第121至1
      88頁）。復觀諸卷附新光醫院之告訴人病歷摘要顯示，告
      訴人本即有高血壓病史（見本院卷第147頁之病史記載：“
       This 65 Y/0 male patient with the histroy of HTN…
      …“；本院卷第151頁之住院治療經過記載：“This is a 65
       years-old male with underlying disease of hyperte
      nsion under regular medical control.“）；且告訴人
      於109年8月19日下午15時39分許，經以CT檢查結果，經初
      步研判其右腦並無骨折情形（見本院卷第137頁），顯見
      告訴人所患右側腦出血（腦中風）合併左側肢體偏癱，應
      係因其高血壓病所引發，而其高血壓病史係於本件車禍發
      生前即已存在，難認與本件車禍有關，二者顯無相當因果
      關係。
  ⑶、又告訴人固因上述右側腦出血合併左側肢體偏癱，在新光
      醫院住院就診期間，曾於109年9月2日因急性膽囊炎進行
      腹腔鏡膽囊切除手術，已如前述。惟患有急性膽囊炎之病
      患百分之90有膽結石，因結石阻塞膽囊出口或膽管而引發
      ，而膽結石之產生通常與年齡、飲食、膽沙有關，另外某
      些藥物、使用全靜脈營養的患者、患有血中脂質異常與系
      統性疾病，以及有肥胖、糖尿病、迴腸疾病和脊椎損傷等
      疾病之人，亦較易產生膽結石，此為法院依職權所知之事
      項，由此可知膽結石之產生並非因外力所致，且亦非短時
      間內即可產生。而依卷附之新光醫院病歷摘要顯示，告訴
      人於109年9月2日進行腹腔鏡膽囊切除手術，在其膽囊內
      發現膽結石（見本院卷第153頁之手術記錄單記載：“ sev
      eral black stone found in the gallbladder “），顯
      見告訴人膽囊內之膽結石應係在本件車禍發生前即已存在
      ，非車禍外力所致，益徵告訴人所罹急性膽囊炎與本件車
      禍無關，二者並無相當因果關係。
　⑷、再依卷附新光醫院病歷摘要顯示，告訴人因本件車禍至該院急診時，並未主訴其左膝關節、左肩有何不適之情形，已如前述，難認告訴人所罹之左膝關節炎合併積液、左肩滑液囊炎與五十肩等病症部分確係因本件車禍外力所致。且關節炎合併積液、五十肩、滑液囊炎等病症，為一種慢性、退化的疾病，通常好發於中、老年人，此為公眾週知之事項。是告訴人所罹左膝關節炎合併積液、左肩滑液囊炎與五十肩，應係於本件車禍發生前即已存在之病症，要與本件車禍無關，二者顯無相當因果關係甚明。
　⒊從而，本件尚難僅以上開新光醫院、臺北榮民總醫院、基隆
    長庚醫院所出具之診斷證明書分別記載告訴人罹有右側腦出
    血合併左側偏癱、急性膽囊炎、左膝關節炎合併積液、左肩
    滑液囊炎與五十肩一情，遽認此部分病症與上開被告過失行
    為有因果關係。檢察官於本院審理時雖聲請送請衛生福利部
    醫事審議委員會鑑定（見本院卷第287至288、304頁），然
    本案依新光醫院前開函文暨檢附之告訴人病歷資料，已足以
    釐清告訴人上述病症與被告前開過失行為間並無因果關係，
    本案至臻明確，上開證據調查之聲請，已無再行調查之必要
    ，應予駁回，附此敘明。　
㈣、綜上所述，本件檢察官所舉之證據，尚不足認告訴人所罹右
    側腦出血合併左側偏癱、急性膽囊炎、左膝關節炎合併積液
    、左肩滑液囊炎與五十肩等病症與本件被告前開過失行為具
    有相當因果關係。此外，復查無其他積極證據足資認定告訴
    人所罹之前揭右側腦出血合併左側偏癱、急性膽囊炎、左膝
    關節炎合併積液、左肩滑液囊炎與五十肩等病症，與上開被
    告過失行為間有何因果關係，此部分犯罪自屬不能證明，本
    應為無罪之諭知，惟檢察官認告訴人所罹前述右側腦出血合
    併左側偏癱、急性膽囊炎、左膝關節炎合併積液、左肩滑液
    囊炎與五十肩等病症，係因被告上開過失傷害犯行所引起，
    而與本件經認定有罪之前開過失傷害犯行間，為實質上之一
    罪關係，爰不另為無罪之諭知。 
據上論斷，應依刑事訴訟法第369條第1項前段、第364條、第299
條第1項前段，判決如主文。
本案經檢察官陳彥章提起公訴，檢察官林嘉宏提起上訴，檢察官
羅建勛到庭執行職務。
中　　華　　民　　國　　111 　年　　6 　　月　　28　　日
                  刑事第十九庭  審判長法　官  曾淑華
                                      法　官  許文章
                                      法　官  李殷君
以上正本證明與原本無異。
不得上訴。
                                      書記官  周彧亘
中　　華　　民　　國　　111 　年　　6 　　月　　28　　日
附錄：本案論罪科刑法條全文
中華民國刑法第284條
因過失傷害人者，處1年以下有期徒刑、拘役或10萬元以下罰金
；致重傷者，處3年以下有期徒刑、拘役或30萬元以下罰金。